台灣彰化地方法院刑事裁定　　　　　　　　　　　　　八十九年度自字第一四號
　　自　訴　人　丙○○
　　被　　　告　丁○○
　　被　　　告　乙○○
　　被　　　告　甲○○
　　共　　　同
　　選任辯護人　陳慶祥律師
右列被告等因詐欺案件，經自訴人提起自訴，本院裁定如左：
    主  文
自訴駁回。
    理  由
一、本件自訴意旨略以：被告甲○○為嘉益元紙業有限公司（下稱嘉益元公司）之名
    義負責人，其女兒即被告乙○○及女婿即被告丁○○則為嘉益元公司之實際經營
    者。被告等均明知其經濟困難，已無支付能力，竟仍共同基於意圖為自己不法所
    有之概括犯意聯絡，自民國（下同）八十九年六月起陸續以(1)博華公司所開立之
    公司客票十二張，金額共計新台幣（下同）四百八十二萬三千二百五十二元、(2)
    被告甲○○所開立之支票四紙，金額共計一百一十一萬二千七百四十元、(3)原嘉
    益元公司負責人蔡阿西所簽發支票二張，計七萬零四百元、(4)沈秀春為發票人，
    嘉益元及被告丁○○背書之支票乙紙，金額二十四萬九千八百二十四元、(5)黃王
    香為發票人，嘉益元公司及被告丁○○背書之支票乙紙，金額七萬三千六百九十
    元、(6)蕭慶賢為發票人，嘉益元及被告丁○○背書之支票九張，金額共計二百六
    十九萬四千八百十七元、(7)蕭東杉為發票人，嘉益元及被告丁○○背書之支票六
    張，計一百六十九萬三千一百四十元、(8)發票人為丁○○，發票日期八十八年十
    二月一日，面額二百萬元本票、(9)岡尾印刷有限公司、負責人林志桐為發票人，
    嘉益元及被告丁○○背書之支票乙張，金額三十九萬六千七百八十五元等無法兌
    現之支票或客票，向自訴人借款，自訴人因同業間情誼，且係幫被告公司做生意
    ，因而陷於錯誤，而交付現金予被告等，詎上開支票或客票屆期，竟遭存款不足
    或拒絕往來而退票，迭經自訴人催討，被告等均避不見面，至此自訴人始知受騙
    ，因認被告丁○○、乙○○、甲○○等人共同涉犯詐欺取財罪嫌云云。
二、按法院或受命法官於自訴案件第一次審判期日前訊問及調查結果，如認為案件有
    刑事訴訟法第二百五十二條至第二百五十四條之情形者，得以裁定駁回其自訴，
    同法第三百二十六條第三項定有明文。次按犯罪事實應依證據認定之，無證據不
    得推定其犯罪事實，為刑事訴訟法第一百五十四條所明定；又事實之認定，應憑
    證據，如未能發現相當證據，或證據不足以證明，自不能以推測或擬制之方法，
    為裁判基礎；再刑法第三百三十九條第一項詐欺罪之成立，以意圖為自己或第三
    人不法之所有，以詐術使人陷於錯誤，而將本人或第三人之物交付為要件，最高
    法院四十年台上字第八六號、四十六年台上字第二六○號分別著有判例可稽。
三、訊據被告等固不否認有曾向自訴人以上揭票據向自訴人借貸現金，惟均堅決否認
    有任何詐欺犯行，辯稱略以：伊自八十八年起就向自訴人借錢，均是有借有還，
    被告等已兌現二千餘萬元之票款，自訴人亦自伊處獲得數百萬元之利息，雖嗣後
    伊無法全數返還向自訴人所借貸之金錢，係因受經濟不景氣及被負高額利息所致
    ，伊並無詐欺之故意等語。本件自訴人認被告等涉犯詐欺罪嫌，無非係以被告等
    所交付之上開票據均未能遵期付款，甚或有部分票據已列為拒絕往來戶為其論據
    。惟查：被告等自八十八年八月起，即陸續與自訴人有資金借貸往來，或開票或
    持客票向自訴人調借，並支付利息，兌現金額每月為一百萬元，兩年來為兩千多
    萬元，並無退票或積欠未還之情事，直至八十九年十二月二十五日起所調現的票
    ，才開始陸續沒有兌現等情，此為自訴人當庭所承認（見本院九十年九月六日訊
    問筆錄），是被告等先前債信尚稱可靠，未曾陷於無資力。再者，事實欄所示關
    於(1)部分，證人張德南即博樺公司負責人到庭證稱：伊是向乙○○買紙張，但伊
    不曾有借票給被告等向自訴人調現等語；關於(2)部分，被告丁○○供稱係因先前
    客票跳票，才於八十九年八月間開立甲○○的四張支票換回，並非調現，此為自
    訴人所不否認；關於(3)部分，發票人蔡阿西係被告丁○○之父，該二紙支票係參
    加支票會所簽發，於八十九年一、二月交付予自訴人，並非持之向自訴人調現，
    此亦為自訴人所不否認；關於(4)、(5)、(6)、(7)部分，則均是嘉益元公司客戶因彼
    此間交易所簽發之支票，自訴人供稱：沈秀春部分是在八十九年七、八月被告丁○○持之向伊調現。黃王香部分是被告於同年七、八月持之向伊調現，蕭慶賢的
    部分是被告於同年年七、八月至十月間持之向伊調現的，蕭東杉部分也是被告在
    同年年七、八月到十月持之向伊調現的（見本院九十年四月十二日訊問筆錄）。
    經本院分別向各該支票付款銀行查詢，發現沈秀春支票係至八十九年十月二十七
    日，黃王香支票係至同年十二月二十七日，蕭慶賢支票係自同年十二月八日，蕭
    東杉部分係至同年十二月十五日始被列為拒絕往來戶，有彰化第十信用合作社、
    彰化銀行鹿港分行、中國農民銀行草屯分行及台灣中小企業銀行草存銀行所出具
    函四份附卷可稽，足見被告丁○○持上開客票向自訴人調現時，上開客票均非列
    為拒絕往來之支票；另關於(8)部分，係被告丁○○開立用以擔保前欠借款，並非
    調現用，此亦為自訴人所不否認；至關於(9)部分之支票，證人林志桐亦到庭證述
    ：伊是向丁○○買紙才簽發此紙支票給丁○○等語（見本院九十一年五月二十三
    日訊問筆錄）。綜上，被告等持之向自訴人調現之票據，關於客票部分（即(1)、
    (4)、(5)、(6)、(7)、(9)），自訴人均無法舉證證明上開支票並非被告等交易所取得
    之支票，其他部分（即(2)、(3)、(8)）或屬支票會或屬先前客票未兌現而換票或開
    立以供擔保用，是自訴人上開舉證並無法證明被告等伊始即有詐欺之故意。況被
    告等持之向自訴人調現之票據屆期雖未兌現，然本案借款係因自訴人自身對被告
    等借款時經濟狀況之瞭解，信賴被告等應有屆期清償之能力而為財產上之任意處
    分，尚非由於被告等施行欺罔致陷於意思表示不自由而為給付。被告等借款之初
    承諾屆期清償而未依約履行，固屬有違誠信，但民事債務人應依誠實信用原則履
    行債務，根據一般交易常態，乃係當事人間不待積極承諾當然具有可信賴之事實
    ，除非債務人另以不法手段誤導債權人對債信風險之判斷，尚不能因債務人表示
    必將依約履行而謂債權人陷於錯誤。況且債務不履行之原因，在一般社會生活經
    驗上非只一端，即令在債之關係成立後惡意遲延給付，仍為違反契約之民事問題
    ，不得遽與自始無意給付之財產犯罪行為相提並論（最高法院四十七年台上字第
    一四四八號判例參照）。而刑事被告依法不負自證無罪之義務，如無積極證據足
    以證明被告自始即出於為自己不法所有之意圖，縱使其就所負債務惡意違約不為
    履行，仍僅為民事上之糾紛，尚難以刑事詐欺取財罪相繩。此外復查無其它積極
    證據足以證明被告等有何詐欺之故意及犯行，被告等犯罪嫌疑不足，本案純屬民
    事債權債務糾葛，揆諸首揭規定，本件自訴應予駁回。
據上論斷，應依刑事訴訟法第三百二十六條第三項、第二百五十二條第十款，裁定如
主文。
中      華      民      國     九十一     年      六      月    三十    日
                                  臺灣彰化地方法院刑事第二庭
                                      法      官  康  弼  周
右正本證明與原本無異。
如不服本裁定，應於裁定送達後五日內向本院提出抗告狀( 須附繕本 )。
                                      法院書記官  詹  國  立
中      華      民      國     九十一     年      七      月    五      日
